【裁判字號】    99,簡,84
【裁判日期】    990430
【裁判案由】    綜合所得稅
【裁判全文】
臺北高等行政法院判決
                                        99年度簡字第84號
原      告  甲○○
訴訟代理人  卓隆燁  會計師
被      告  財政部臺灣省北區國稅局
代  表  人  乙○○（局長）住同上
                          送達.
上列當事人間綜合所得稅事件，原告不服財政部中華民國98年12
月21日台財訴字第09800600830 號訴願決定（案號：第00000000
號），提起行政訴訟，本院判決如下：
    主  文
原告之訴駁回。
訴訟費用由原告負擔。
    事實及理由
一、程序事項：本件因屬不服行政機關所為稅捐課徵而涉訟，其
    標的之金額為新臺幣（下同）93,181元（即補徵稅額77,652
    元及罰鍰15,529元），係在200,000 元以下，依行政訴訟法
    第229 條第1 項第2 款、第2 項規定及司法院民國92年9 月
    17日（92）院臺廳行一字第23681 號令，應適用簡易程序，
    合先敘明。
二、事實概要：緣原告民國94年度綜合所得稅結算申報，經被告
    依據法務部調查局臺北市調查處（下稱臺北市調查處）及財
    政部臺北市國稅局（下稱臺北市國稅局）通報及查得資料，
    查獲原告漏報配偶胡月（原名胡秀琴）取自永達保險經紀
    人股份有限公司（下稱永達公司）薪資所得新臺幣（下同）
    582,000 元，乃歸併核定原告當年度綜合所得總額為4,739,
    718 元、所得淨額3,601,618 元，發單補徵稅額77,652元，
    並按所漏稅額77,646元處以0.2 倍之罰鍰計15,529元。原告
    就核定配偶胡月取自永達公司薪資所得582,000 元及罰鍰
    處分不服，申請復查，經被告以98年10月13日北區國稅法二
    字第0980027384號復查決定（下稱原處分）駁回其復查之申
    請。原告仍表不服，提起訴願，經遭駁回，遂提起本件行政
    訴訟。
三、本件原告主張：
  (一)有關本件司法機關調查及行政機關認定之經過及結果：
  1.臺北市調查處扣押相關物品及詢問後，認為應行移送偵查，
    遂以96年1 月9 日肆字第09643004590 號移送書移送偵辦：
    經查臺北市調查處移送函原認定「吳文永係永達公司（址設
    臺北市中山區○○○路○ 段79號5 樓）負責人，明知員工購
    車係私人支出，與業務無關，竟基於幫助自己及他人逃漏稅
    捐之概括犯意，自92年起，規定公司業績達MDRT（百萬圓桌
    會員，年薪至少新臺幣『下同』250 萬元）者或處經理級以
    上人員（以下統稱員工），每人每年可以『公務車租賃』方
    式與和車公司或格上公司等租賃車商配合，申請租賃車輛1
    輛以上，業務員與租賃車商確認車價無誤後，先繳交車價20
    % 或30% 公務車輛保證金，匯入永達公司於彰化銀行總部分
    行所開設0000-00-00000-000 號帳戶，並要求業務員與租賃
    車商簽署『公務車輛申請暨扣薪同意書』、『公務車輛租賃
    附屬契約』等文件，俟業務員與車商辦妥簽約及對保等相關
    事宜後，車商即檢附前述文件，向永達公司財務部申請保證
    金及每月車輛租金給付，名義上該車輛係屬永達公司所有，
    惟每月租金卻由永達公司業務員個人薪資所得中直接扣取，
    使業務員薪資所得相對減少。至租賃期滿（租賃期限為1至2
    年），永達公司便無條件將前述承租車輛所有權移轉給業務
    員，幫助業務員逃漏個人綜合所得稅；永達公司以前述方式
    幫助員工元家雄及毛榮彩等人逃漏92年至94年度個人綜合所
    得稅分別為974 萬9,483 元、1 億7 千358 萬1,317 元、2
    億7 千695 萬1,484 元，共計逃漏個人綜合所得稅4 億6 千
    28萬2,284 元；另永達公司將前述員工租賃車輛所支付保證
    金單據，持向稅捐機關申報公司營業費用，逃漏92年至94年
    公司營利事業所得稅額分別為679 萬3 千元、7,301 萬7,65
    0 元、7,634 萬3,350 元，共計逃漏營利事業所得稅額1 億
    5,615 萬4 千元，足生損害於稅捐機關賦稅核課之正確性。
    」而依刑事訴訟法以臺北市調查處96年1 月9 日肆字第0964
    3004590 號移送書，將案件移送臺灣臺北地方法院檢察署（
    下稱臺北地檢署）偵查。
  2.臺北地檢署就本件案關事實之租稅法律適用及實務，經詢稅
    捐稽徵機關意見，依改制前行政法院89年度判字第699 號判
    決要旨，嗣後課稅事實資料未變，稅捐稽徵機關要難憑藉新
    見解重為處分。
    (1)查臺北地檢署就案關事實之租稅法律適用及實務，業以96
      年3 月9 日北檢大歲96偵2347字第16209 號函詢臺北市國
      稅局意見：「三另若有公司員工以公司名義購買車輛，分
      期價金則由公司按月於員工薪資中扣除，公司並以扣除車
      價後之給付總額填製公司員工薪資所得扣繳憑單，據以向
      稅捐機關申報年度營利事業所得稅；該公司員工亦以此較
      低之薪資總額申報綜合所得稅（例：員工薪資每月10萬元
      ，購車款每月2 萬元，扣繳憑單填置該員工年度薪資96萬
      元）之事實，上開案例於貴局稽查實務上，是否曾認定有
      違法逃漏稅捐之態樣？並請檢附認定之理由及依據。」
    (2)承上，經臺北市國稅局研議後，以96年6 月5 日財北國稅
      審二字第0960201843號函復：「三前揭財政部95年函釋規
      定，保險公司之保險業務員為所屬公司招攬保險業務而發
      生之必要費用，可由保險公司依營利事業所得稅查核準則
      （以下簡稱查核準則）有關規定依其費用性質檢據核實列
      報。所謂『與經營業務有關之損費』，依所得稅法第38條
      及行政法院相關判決規定，乃指公司之營業行為，屬本身
      經營之業務之一或與本身業務有直接關聯而言，先予敘明
      。四保險經紀公司之員工，如為所屬公司招攬業務而以公
      司名義購置車輛（即車輛所有權登記為公司之財產），則
      其分期給付車商之價金，係公司取得該資產代價之部分，
      自非屬保險經紀公司之營業費用。該公司應以該資產之實
      際成本，按所得稅法及查核準則規定之方法以及耐用年數
      計提折舊。另該員工如係以公司名義租賃車輛，其分期給
      付車商之租金（不含保證金），得依查核準則第74條第3
      款第2 目之5 規定認屬為交通費，依首揭財政部95年函釋
      規定，應由保險經紀公司檢據核實列報，尚不宜約定由保
      險業務員自行吸收或負擔。至員工如以員工自己名義租購
      車輛，則該扣付款應視為員工基於僱傭關係而取得之各種
      補助費或給與，故保險經紀公司應以薪資支出列支，並依
      法併同員工薪資所得依率扣繳稅款。」，即知本件公司租
      用車輛供員工使用之各項作業內容、文據及資金給付之各
      項事實均已查明，並依前揭規定核定應由保險經紀公司檢
      據核實將租金列報屬交通費之性質，不應屬保險業務員之
      薪資所得。
  3.臺北地檢署96年度偵字2347號偵查後，以「難認被告有因此
    而使員工薪資名目減少而幫助該等員工逃漏個人綜合所得稅
    情事」而為不起訴處分。
    (1)經臺北地檢署檢察官偵查任職公司負責人有無以任職公司
      租用租賃車之名，掩飾員工私人購車與業務無關，以達幫
      助員工逃漏個人綜合所得稅及逃漏永達公司營利事業所得
      稅之目的時，業就「業務拓展費於開始租用租賃車前，是
      如何發放給業務員？」、「92年開始以租賃車提供給員工
      使用，業務拓展費如何編列？」、「就保險業務而言，永
      達公司將業務拓展費列為薪資或另立名目？」、「業務拓
      展費的支付，是併同薪資發放還是屬薪資的一部分？」、
      「永達公司於96年以前，業務拓展費包含在傭酬之內，永
      達公司就員工薪資的成本是否包含業務拓展費？」、「你
      所稱將業務拓展費包含在員工酬庸，是指實報實銷的業務
      拓展費，還是依據員工業績核定業務拓展費？」、「所租
      賃的車輛是否都是新車？」、「車輛的選擇由公司決定或
      個人決定？」、「車輛的租金有無統一標準？」、「車輛
      租金的給付，由何人支付？」、「92至95年間是否有員工
      薪資提領後交給公司，再由公司支付給車商的情形？」、
      「員工業務拓展費的額度，有無統一的計算標準？」、「
      車商來接洽時是如何告知支付租賃車費用的方式？」、「
      員工使用租賃車，與車商洽辦的流程為何？」、「租賃車
      的付費方式為何？」、「使用租賃車的員工是否需要付費
      ？」、「你是如何向車商詢價？」、「永達公司員工使用
      租賃車應支付的款項若干？名目為何？」、「永達公司應
      支付車商那些費用？」、「永達公司與車商關係為何？」
      、「永達公司員工與車商關係為何？」、「業務拓展費與
      薪資有何不同？」、「永達公司之會計帳目如何區別業務
      拓展費與薪資？」、「永達公司員工有無同時租賃多數車
      輛情形？」等訊問在案，有訊問筆錄附卷可稽，至臺北市
      調查處調查時所詢：「既為公司租用之公務車，租賃到期
      後，是否即由公司以差額向車行購入作為公司之資產？」
      、「既然永達公司租用之公務車，租車之保證金、每月之
      租金由公司支付，何以永達公司員工需簽署『公務車輛申
      請暨扣薪同意書』及『公務車輛租賃附屬契約』等文件？
      」等，臺北地檢署檢察官亦均瞭解詳細案情，先予敘明。
    (2)嗣後臺北地檢署檢察官就臺北市調查處移送書之涉嫌事實
      ，依訊問筆錄及移送書內相關事證偵查後，認定「永達公
      司業務人員傭酬，已包含所有業務拓展費用，全額列入薪
      資所得而非執行業務所得，因招攬保險業務而發生之業務
      發展費用理應列報公司營業費用，永達公司自業務人員薪
      資中調整，亦即車輛租金由員工傭酬中扣除，由租賃車商
      提供租金發票向永達公司請款，由永達公司統一支付車輛
      租金。難認被告有因此而使員工薪資名目減少而幫助該等
      員工逃漏個人綜合所得稅情事。」，此與永達公司對原告
      等業務同仁採利潤中心之薪酬制度結算薪資所得方式一致
      。
  4.依改制前行政法院32年判字第18號判例，被告應以臺北地檢
    署96年度偵字2347號偵查之不起訴處分認定事實，且依改制
    前行政法院89年度判字第699 號判決要旨，嗣後課稅事實資
    料未變，要難憑藉新見解重為處分。
    (1)按「行政罰與刑罰之構成要件雖有不同，而刑事判決與行
      政處分，亦原可各自認定事實，惟認定事實須憑證據，倘
      無證據足資認定有堪以構成行政罰或刑罰要件之事實存在
      ，即不得僅以推測之詞予人處罰，則為二者所應一致。」
      乃改制前行政法院75年判字第309 號判例規定，即行政法
      與刑法雖畛域不同，構成要件各別，司法機關與行政機關
      可各本於權責依法審理認定，兩者並無必然關係，惟按改
      制前行政法院32年判字第19號判例：「司法機關所為之確
      定判決其判決中已定事項若在行政上發生問題時則行政官
      署不可不以之為既判事項而從其判決處理此為行政權與司
      法權分立之國家一般通例」基於刑事司法機關（如地方法
      院檢察署）調查證據之程序，其認定事實須達到超越合理
      懷疑之程度，遠較行政機關調查證據為周延，則行政機關
      亦應尊重已生實質確定力之不起訴處分所認定之事實，有
      財政部96年11月2 日台財訴字第09600301210 號訴願決定
      書：「次按刑事訴訟法第260 條規定：『不起訴處分已確
      定或緩起訴處分期滿未經撤銷者，非有下列情形之一，不
      得對於同一案件再行起訴：……。』其修正理由一稱：『
      本法對於檢察官之起訴裁量權已有適當之內部及外部監督
      ，對於不起訴處分已確定或緩起訴期滿未經撤銷者，自宜
      賦予實質之確定力。』可知檢察官所為之不起訴處分已確
      定者，具有實質之確定力，非但檢察官有其拘束效力（除
      有該條但書情形之一外，不得對於同一案件再行起訴），
      對於第三人亦應受實質確定力之拘束。另行政法與刑法雖
      畛域不同，構成要件各別，司法機關與行政機關可各本於
      權責依法審理認定，兩者並無必然關係，惟基於刑事司法
      機關（如地方法院檢察署）調查證據之程序，其認定事實
      須達到超越合理懷疑之程度，遠較行政機關調查證據為周
      延，則行政機關亦應尊重已生實質確定力之不起訴處分所
      認定之事實。」益證。
    (2)查本件系爭事項業經臺北地檢署檢察官偵查事證及其不起
      訴處分書之認定，徵諸前揭改制前行政法院32年判字第19
      號判例，行政官署應以之為既判事項而從其判決處理此為
      行政權與司法權分立之國家一般通例，且該事實之租稅法
      上之適用亦經臺北市國稅局核認：「四……該員工如係以
      公司名義租賃車輛，分期給付車商之租金（不含保證金）
      ，得依查核準則第74條第3 款第2 目之5 規定認屬為交通
      費，依首揭財政部95年函釋規定，應由保險經紀公司檢據
      核實列報，尚不宜約定由保險業務員自行吸收或負擔。」
      在案，依改制前行政法院89年度判字第699 號裁判要旨：
      「納稅義務人依所得稅法規定辦理結算申報而經該管稅捐
      稽徵機關調查核定之案件，如經法定期間而納稅義務人未
      申請復查或行政爭訟，其查定處分即告確定。嗣稽徵機關
      如發見原處分確有錯誤短徵情事，為維持課稅公平原則，
      並基於公益上之理由，雖非不可自行變更原確定之查定處
      分，而補徵其應徵稅額，然此之所謂發見確有錯誤短徵，
      應係指原處分確定後發見新事實或新課稅資料，足資證明
      原處分確有錯誤短徵情形者而言。如其課稅事實資料未變
      ，僅因嗣後法律見解有異，致課稅之標準有異時，按諸中
      央法規標準法第18條從新從優原則之法理，即不得就業經
      查定確定之案件，憑藉新見解重為較原處分不利於當事人
      之查定處分。」，其課稅事實資料未變，要難憑藉新見解
      重為處分。
  (二)有關核定短報配偶薪資所得582,000元部分：
  1.永達公司對原告配偶等業務同仁之薪酬係採獎金制度，以各
    項績效計算之個人薪酬及組織報酬，而組織報酬係以支應歸
    屬利潤中心之各項必要業務費用，故原告配偶薪資所得為
    個人薪酬及組織報酬減除支應歸屬利潤中心之各項必要費
    用後餘額，二項之合計數。
    (1)查永達公司對原告配偶等業務同仁之薪酬係採獎金制度（
      無固定之底薪），薪酬計算連結利潤中心制，先就各項績
      效（包括個人業績、組業績、處業績）之達成率，按不同
      成數及公式，計算初年度服務報酬及續年度服務報酬等個
      人薪酬部分，暨舉績報酬、達成報酬、超額報酬、推介報
      酬、組輔導報酬、處輔導報酬等組織報酬部分，而組織報
      酬係用以支應此利潤中心之各項必要業務費用，如車位、
      影印機及公務車輛等租金、辦公用之各項文具、電腦耗材
      、印刷影印及書報雜誌等文具用品、郵資及通訊費用等郵
      電費、運費、交通及住宿等差旅交通、訓練費、設備修繕
      及維護等修繕費、廣告費用、餐敘、禮儀及饋贈等交際費
      、會議費、雜項購置、全員團康、聚餐活動等職工福利，
      組織報酬係用以支應各利潤中心之各項業務發展費用，非
      屬個人之報酬，業務發（拓）展費用額度（即百分比）僅
      係讓從業人員有一參考標準，預期其可能之報酬，惟仍以
      實際發生數為主，其支應有餘則屬該利潤中心主管之激勵
      酬勞，因組織報酬為變動數，故有部分月份可達成公司設
      定之標準，部分無法達成，此即為制度之激勵作用，是薪
      資所得包括個人薪酬及組織報酬減除支應歸屬利潤中
      心之各項必要費用後之組織激勵酬勞。此乃以業務人員為
      主常見之經營模式之一，即係連結績效衡量與薪酬制度，
      為一有效啟發並激勵同仁士氣之法則，並合於人性化之管
      理機制。目前亦無因採利潤中心之經營模式，而將認屬營
      利事業之營運（業）費用應列入為員工薪資所得，而悖於
      租稅中性原則，符合司法院釋字第385 號解釋：「憲法第
      19條規定人民有依法律納稅之義務，固係指人民有依據法
      律所定之納稅主體、稅目、稅率、納稅方法及納稅期間等
      項而負納稅義務之意，然課人民以繳納租稅之法律，於適
      用時，該法律所定之事項若權利義務相關連者，本於法律
      適用之整體性及權利義務之平衡，當不得任意割裂適用。
      」。
    (2)承上，原告配偶系爭年度薪資所得包括個人薪酬：初年
      度服務報酬1,896,097 元及續年度服務報酬402,017 元暨
      減除本項服務報酬之佣金支出1,888,117 元後，共計409,
      997 元，及組織激勵酬勞：達成報酬等組織報酬共計2,
      900,971 元，減除支應利潤中心之各項業務發展費用366,
      815 元及公務車租金582,000 元後，餘額合計1,952,156
      元，故結算後薪資所得為2,362,153 元（409,997 元＋1,
      952,156 元），此乃原告配偶實際取自永達公司之薪資所
      得，並非先自永達公司取得包含服務報酬應負擔之佣金支
      出及利潤中心應負擔公務車租金等營業費用之金額5,199,
      085 元（1,896,097 元＋402,017 元＋2,900,971 元），
      再由永達公司扣取屬服務報酬應負擔之佣金支出及利潤中
      心營業費用共計2,836,932 元（1,888,117 元＋366,815
      元＋582,000元）。
  2.稅法上所稱之薪資所得，一般係指因僱傭契約所獲致之報酬
    ，由於報酬純粹因為服勞務而獲致，勞務提供者本身不負工
    作成敗責任，因此不須提供勞務以外之成本來完成工作，即
    不應將薪酬計算過程中，屬績效衡量因素且非屬受僱人實際
    領受之營業費用涵蓋於受僱人之所得中，本件系爭公務車，
    乃原告配偶任職公司為協助業務員利於執行業務推展，規定
    處經理級以上人員或業績較優同仁【業務發（拓）展費之使
    用對象相同】得申請保管公務租賃車輛，公務車租金由任職
    公司支付且屬任職公司營業費用，要非屬原告配偶薪資所得
    。
    (1)按「個人之綜合所得總額，以其全年下列各類所得合併計
      算之：……第三類：薪資所得：凡公、教、軍、警、公私
      事業職工薪資及提供勞務者之所得：一薪資所得之計算，
      以在職務上或工作上取得之各種薪資收入為所得額。二前
      項薪資包括：薪金、俸給、工資、津貼、歲費、獎金、紅
      利及各種補助費。但為雇主之目的，執行職務而支領之差
      旅費、日支費及加班費不超過規定標準者，及依第4 條規
      定免稅之項目，不在此限。」為所得稅法第14條第1 項第
      3 類第1 款及第2 款所明定。另按民法第482 條「稱僱傭
      者，謂當事人約定，一方於一定或不定之期間內為他人服
      勞務，他方給付報酬之契約。」規定，茲此，前揭所得法
      稅上所稱之薪資所得，應係指因僱傭契約所獲致之報酬，
      由於該報酬純粹係因為服勞務之獲致，勞務提供者本身不
      負工作成敗責任，因此原則上不須提供勞務以外之成本來
      完成工作，所得之金錢應全部列為所得，此參諸鈞院91年
      度訴字第5391號判決：「稅法上所稱之『薪資所得』，一
      般均是指因『僱傭契約』所獲致之金錢報償，由於金錢純
      粹是因為勞務之提供而獲致，勞務提供者本身不負工作成
      敗責任，因此原則上不須提供勞務以外之成本來完成工作
      ，所得之金錢應全部列為『所得』。而稅法上之『執行業
      務所得』則比較近似於因『承攬』或『委任』契約所獲致
      之報酬，由於此等報酬之取得，以特定工作完成為必要，
      除了勞務的提供外，還有其他成本之支出，所以所得稅法
      第14條第1 項第2 類明定，在計算執行業務所得時，可以
      扣除『業務所房租或折舊、業務上使用器材設備之折舊及
      修理費，或收取代價提供顧客使用之藥品、材料等』成本
      ，同時也可扣除『業務上雇用人員之薪資、執行業務之旅
      費及其他直接必要費用』，而以其餘額為所得額。這正是
      二者之區別。也因為上開之差異，執行業務之人因為工作
      性質之獨立性，幾乎不會只有單一之僱主，而領取薪資之
      人有二個以上之僱主反而極為罕見，但這只是一個現象的
      反應，而不應是分辦二者之關鍵性標準。」是證。
    (2)次按「保險業務員因為所屬公司招攬保險業務而發生之文
      具用品費、差旅費、郵電費、印刷費及廣告費、交際費、
      訓練費、交通及油料費等，依據現行所得稅法規定，其屬
      保險公司之營業費用者，可由保險公司依營利事業所得稅
      查核準則有關規定檢據依費用性質核實列報，不宜約定由
      保險業務員自行吸收或負擔，並併同薪資給付，成為業務
      員薪資之一部分，而由保險公司逕以『薪資支出』科目列
      支。」乃財政部95年6 月28日台財稅字第09504063430 號
      函（下稱財政部95年6 月28日函）釋所明定。茲此，凡屬
      營利事業之營業費用者，應依所得稅法及營利事業所得稅
      查核準則有關規定檢具憑證列報，換言之，倘支付與業務
      有關之成本或費用者，應屬雇用人之營業費用，非屬受雇
      人之薪資所得，是符前揭鈞院見解，要難僅以付款人、使
      用人或（及）保管人為保險業務員，而認定屬私人用途，
      應無疑義。
    (3)經查本件系爭公務車，乃原告配偶之任職公司為協助業務
      員利於執行業務推展，規定處經理級以上人員或業績較優
      同仁【業務發（拓）展費之使用對象相同】得申請保管公
      務租賃車輛乙部，應屬原告配偶招攬保險業務之必要工具
      ，參酌財政部79年7 月4 日台財稅第790178955 號函釋：
      「至營業人租用汽車載運員工上下班，係屬購買供本業或
      附屬業務使用之勞務，其有關之進項稅額，除依上開規定
      不得扣抵外，應准予扣抵。」規定意旨，足資說明營利事
      業租賃車輛供公務使用而支付之租金係屬經營必要之成本
      費用，亦得由財政部54台財稅發第190 號函釋「××公司
      因未備交通工具，經購買車票交由通勤員工搭乘交通工具
      之用，此種情形係因執行工作必須支付按實報銷之費用，
      免予合併薪資所得扣繳稅款。」規定是證。是依前揭財政
      部95年6 月28日函釋及鈞院見解，該支出係屬配偶任職公
      司非薪資支出之營業費用，自不應核認為原告配偶之薪資
      所得。惟被告僅以每月車輛租金及保證金係由原告配偶分
      別自薪資中扣取支付及匯付、公務汽車申請暨使用切結書
      、系爭車輛租金支出與費用核銷辦法流程不同等為由，臆
      測原告配偶承租車輛係私人支出，與公司業務無關，有違
      改制前行政法院61年判字第70號判例：「認定事實，須憑
      證據，不得出於臆測，此項證據法則，自為行政訴訟所適
      用。」應予撤銷。
    (4)有關系爭公務租賃車輛租賃期滿之處理方式。依車輛租賃
      契約第3 條保證金之約定：「承租人應於簽約時一併支付
      出租人如前所示之保證金，租賃期滿，車輛經出租人驗收
      取回後，保證金應扣除承租人應付而未付之費用後無息退
      還。」茲此，配偶任職公司承租時支付約定之保證金，租
      賃期滿或提前終止租賃契約時，由出租人退還保證金，將
      車輛交還租賃公司，並無買回車輛，與一般租賃情形無異
      ，有和車股份有限公司（下稱和車公司）等函復臺北市調
      查處之說明供參。至租賃期滿後出租人如何處理租賃車輛
      係屬另一交易，縱由原保管人或其關係人購回，或係基於
      對車況及性能之瞭解，或其價格低於中古車行情，要難謂
      與一般商業情形有違。
  3.綜合所得稅原則上係採現金收付制，稱為收付實現原則，亦
    即綜合所得稅之核課，應僅對已實現之實際所得課稅，對於
    薪酬計算過程中，屬績效衡量因素且非屬受僱人實際領受之
    營業費用，不應涵蓋於受僱人之所得中。
    (1)按「我國營利事業所得稅，除非公司組織之營利事業外，
      原則上均應採權責發生制；但綜合所得稅原則上則採現金
      收付制，稱為收付實現原則。亦即綜合所得稅之核課，應
      僅對已實現之實際所得課稅。……。是本件行為時之增資
      緩課股票於轉讓時，原則上應就面額部分作為轉讓時所屬
      年度之所得，申報課稅；但實際轉讓價格低於面額時，則
      以實際轉讓價格申報所得；此乃我國稅制對於個人綜合所
      得稅之課徵，係採收付實現原則之明證，不容稅捐稽徵機
      關依據不實記載資料或臆測之詞，濫行課稅。」為最高行
      政法院93年度判字第966 號裁判要旨，準此，綜合所得稅
      之現金收付原則應僅對已實現之實際所得課稅，縱計算所
      得時係按員工擬制收入減除擬制費用支出方式表達，仍應
      以實際獲取金額認列為員工薪資所得，而非以擬制收入為
      員工薪資所得，參諸財政部對靠行制度之相關函釋（67年
      3 月25日台財稅第31997 號函、71年12月10日台財稅第38
      935 號函、74年6 月21日台財稅第17954 號函、76年3 月
      2 日台財稅第7576785 號函、79年4 月3 日台財稅第7900
      21143 號函、84年7 月20日台財稅第841636379 號函）規
      定，將靠行車主創造之營業收入擬制為車行之收入，又將
      靠行車主之費用支出擬制為車行之費用支出，而以靠行車
      主實際獲利擬制為車行給付予靠行車主之薪資所得，另最
      高行政法院97年度判字第34號判決：「另外該合約書還同
      時約定，費用應交由志明公司報銷，而上訴人在原審法院
      提出之費用單據，被上訴人雖謂：『該等費用為志明公司
      報，上訴人不得主張』云云，但依上開函釋所示，若志明
      公司有申報上開費用，則在計算其支付予上訴人之擬制『
      薪資所得』時，仍應予以扣除。而此等費用申報之有無及
      金額多寡等事實，原審法院對以上二點，均未加以調查，
      即謂上訴人不得主張此等費用支出，同樣有判決不備理由
      之違法。」益證。
    (2)經查永達公司為協助同仁執行業務，特訂定車輛使用辦法
      ，原告配偶乃依該規定及公務車輛租賃作業流程向公司申
      請保管公務租賃車輛，由永達公司（承租人）、原告配偶
      （保管人）及租賃車商（出租人）共同簽訂公務車輛租賃
      契約，由永達公司按期支付車輛租金，認列營業費用之車
      輛租金，依前揭綜合所得稅現金收付基礎之收付實現原則
      及財政部95年6 月28日函釋規定，系爭車輛租金不應再歸
      併核定為原告配偶之薪資所得。換言之，原告配偶系爭年
      度薪資所得包括個人薪酬409,997 元，及組織激勵酬
      勞1,952,156 元，故結算後薪資所得為2,362,153 元，此
      乃原告配偶實際取自任職公司之薪資所得，依前揭收付實
      現原則，對於薪酬計算過程中，屬績效衡量因素且非屬受
      僱人實際領受之營業費用，不應涵蓋於受僱人之所得中。
  (三)有關罰鍰15,529元部分：
  1.依行政罰法第7 條規定，違反行政法上義務之行為，有出於
    故意或過失者，始得處罰，原告依配偶任職公司開立之扣繳
    憑單申報，且以給付總額悉數列報，難謂有過失之情，應予
    撤銷。
    (1)按「納稅義務人已依本法規定辦理結算申報，但對依本法
      規定應申報課稅之所得額有漏報或短報情事者，處以所漏
      稅額2 倍以下之罰鍰。」固為所得稅法第110 條第1 項規
      定，惟按行政罰法第7 條第1 項規定，倘違反行政法上義
      務之行為，有出於故意或過失者，始應處罰，此參諸司法
      院釋字第275 號解釋文「人民違反法律上之義務而應受行
      政罰之行為，法律無特別規定時，雖不以出於故意為必要
      ，仍須以過失為其責任條件。但應受行政罰之行為，僅須
      違反禁止規定或作為義務，而不以發生損害或危險為其要
      件者，推定為有過失，於行為人不能舉證證明自己無過失
      時，即應受處罰。」益證。
    (2)次按「納稅義務人有左列各項所得者，應由扣繳義務人於
      給付時，依規定之扣繳率或扣繳辦法，扣取稅款，並依第
      92條規定繳納之：二機關、團體、事業或執行業務者所給
      付之薪資、利息、租金、佣金、權利金、競技、競賽或機
      會中獎之獎金或給與、退休金、資遣費、退職金、離職金
      、終身俸、非屬保險給付之養老金、執行業務者之報酬，
      及給付在中華民國境內無固定營業場所及營業代理人之國
      外營利事業之所得。」為所得稅法第88條第1 項第2 類規
      定。據此，如納稅義務人因職務上或工作上自機關、團體
      、事業或執行業務者取得之薪資所得，應由該機關、團體
      、事業或執行業務者依相關規定扣繳並通知納稅義務人薪
      資總額，以利納稅義務人申報綜合所得稅，縱自薪資所得
      中有扣付款項之情，應以扣付前之金額通知納稅義務人當
      年度之薪資所得金額，此參諸財政部68年5 月24日台財稅
      第33363 號函釋「勞工薪資所得每月扣繳稅款之計算，係
      以每月在職務上或工作上取得之各種收入為所得額，亦即
      扣繳憑單中應填載之（薪資所得）給付總額。其由雇主自
      上項薪資所得中扣付之工會會費、職工福利金、交通費及
      保險費等，於計算扣繳稅款時，不得自薪資所得中減除。
      」規定意旨益證，是以本件原告依配偶任職公司開立之扣
      繳憑單申報，且以給付總額悉數列報，難謂有過失之情，
      應予撤銷。
    (3)另觀諸稅務違章案件減免處罰標準第3 條第2 項規定：「
      綜合所得稅納稅義務人依所得稅法第110 條規定應處罰鍰
      案件，有下列情事之一者，免予處罰：一納稅義務人透過
      網際網路辦理結算申報，其經調查核定短漏報之課稅所得
      ，符合下列情形：(二)屬納稅義務人依規定向財政部財稅資
      料中心或稽徵機關查詢，而該機關未能提供之所得資料。
      」及其修正理由第4 點：「納稅義務人利用網際網路辦理
      綜合所得稅結算申報，於近年來賡續推動下，納稅義務人
      普遍已有期待渠等依規定向稽徵機關查詢而取得之扣免繳
      憑單、股利憑單等所得資料應屬完整，並據以透過網際網
      路辦理結算申報。倘係因扣繳義務人、營利事業或信託行
      為之受託人未於規定期限內申報或未據實填報等由，造成
      稽徵機關提供之所得資料不完整，從而納稅義務人憑以透
      過網際網路辦理結算申報有短漏報課稅所得情事，似不宜
      歸責於納稅義務人。」足證納稅義務人因扣繳義務人未於
      規定期限內申報或未據實填報扣繳所得者，而納稅義務人
      就扣繳通報之所得業已悉數申報，仍有短漏報課稅所得者
      ，難謂納稅義務人有應注意、能注意而不注意之過失，得
      免依所得稅法第110 規定處罰。經查本件原告依配偶任職
      公司開立之扣繳憑單申報薪資所得，且業以給付總額悉數
      列報，至公務車輛租賃契約由原告配偶與任職公司及租賃
      公司簽訂，係因契約中涉及保管人之權利義務，故原告配
      偶亦須為立約人，於合約上簽名用印，況且租賃標的為公
      務車輛，為配偶任職公司為協助原告配偶等業務員利於業
      務推展，依財政部規定系爭租金支出應屬配偶任職公司之
      營業費用，要非原告配偶之薪資所得，揆諸前揭說明，難
      謂有過失之情，應免予處罰。訴願決定書所稱「原告配偶
      胡月君亦列名系爭車輛租賃合約之保管人，並於合約上
      簽名用印，可見原告配偶胡月對前開違章漏稅情節知之
      甚詳，惟原告漏未將系爭薪資所得合併申報，即應受罰。
      」，應有誤解。
  2.另按行政罰法第24條規定「一行為不二罰」原則，有關系爭
    車輛租金，扣繳義務人（原告配偶任職公司之負責人）業經
    臺北市國稅局依法科處罰鍰，自不應再對納稅義務人（原告
    ）予以處罰，此亦符前揭免罰規定意旨。
    (1)按「一行為違反數個行政法上義務規定而應處罰鍰者，依
      法定罰鍰額最高之規定裁處。但裁處之額度，不得低於各
      該規定之罰鍰最低額（第1 項）。前項違反行法上義務行
      為，除應處罰鍰外，另有沒入或其他種類行政罰之處罰者
      ，得依該規定併為裁處。但其處罰種類相同，如從一重處
      罰已足以達成行政目的者，不得重複裁處（第2 項）。一
      行為違反社會秩序維護法及其他行政法上義務規定而應受
      處罰，如已裁處拘留者，不再受罰鍰之處罰（第3 項）。
      」為行政罰法第24條所規定之一行為不二罰原則，且其應
      具憲法位階。（參諸司法院釋字第604 號解釋協同意見書
      「『一行為不二罰原則』又稱『禁止雙重處罰原則』，顧
      名思義，指就人民同一違法行為，禁止國家為多次之處罰
      ，其不僅禁止於一行為已受到處罰後，對同一行為再行追
      訴、處罰，也禁止對同一行為同時作多次的處罰。我國憲
      法固然沒有『一行為不二罰原則』的明文，但是從法治國
      家所要求的法安定原則、信賴保護原則以及比例原則均可
      以得出同一行為不能重複處罰的要求。因而，『一行為不
      二罰原則』是一具有憲法位階的原理原則。」）
    (2)另就系爭車輛租金，如歸屬為薪資所得，則按所得稅法第
      114 條規定：「扣繳義務人有左列情事之一者，分別依各
      該款規定處罰：一扣繳義務人未依第88條規定扣繳稅款者
      ，除限期責令補繳應扣未扣或短扣之稅款及補報扣繳憑單
      外，並按應扣未扣或短扣之稅額處1 倍以下之罰鍰；其未
      於限期內補繳應扣未扣或短扣之稅款，或不按實補報扣繳
      憑單者，應按應扣未扣或短扣之稅額處3 倍以下之罰鍰。
      二扣繳義務人已依本法扣繳稅款，而未依第92條規定之期
      限按實填報或填發扣繳憑單者，除限期責令補報或填發外
      ，應按扣繳稅額處20% 之罰鍰。但最高不得超過2 萬元，
      最低不得少於1 千5 百元；逾期自動申報或填發者，減半
      處罰。經稽徵機關限期責令補報或填發扣繳憑單，扣繳義
      務人未依限按實補報或填發者，應按扣繳稅額處3 倍以下
      之罰鍰。但最高不得超過4 萬5 千元，最低不得少於3 千
      元。三扣繳義務人逾第92條規定期限繳納所扣稅款者，每
      逾2 日加徵1%滯納金。」對扣繳義務人予以處罰，則納稅
      義務人已依扣繳憑單申報，自不宜再對納稅義務人予以處
      罰，以符前揭一行為不二罰原則暨前揭免罰規定。
    (3)經查本件扣繳義務人（即永達公司負責人）業依臺北市國
      稅局97年6 月13日財北國稅中南綜所一字第0970213435號
      函規定，補繳稅款並補報扣繳憑單，且經臺北市國稅局依
      法就應補繳稅款處1 倍罰鍰在案，而原告（即納稅義務人
      ）依配偶任職公司掣發之扣繳憑單悉數申報所得，而致短
      漏報課稅所得，難謂非屬同一行為，是依前揭一行為不二
      罰原則，自不應再予處罰，此參諸稅捐稽徵法第44條規定
      ：「營利事業依法規定應給與他人憑證而未給與，應自他
      人取得憑證而未取得，或應保存憑證而未保存者，應就其
      未給與憑證、未取得憑證或未保存憑證，經查明認定之總
      額，處5%罰鍰。但營利事業取得非實際交易對象所開立之
      憑證，如經查明確有進貨事實及該項憑證確由實際銷貨之
      營利事業所交付，且實際銷貨之營利事業已依法處罰者，
      免以處罰。」益足為本件撤銷之參採。
  (四)綜上所述，本件案關事實經臺北地檢署偵查且原經臺北市國
    稅局認定系爭車輛租金認屬為交通費，應由永達公司檢據核
    實列報，原告配偶等薪資名目並未減少而有逃漏綜合所得稅
    之情事，依改制前行政法院32年判字第18號判例及89年度判
    字第699 號判決，應予撤銷等情。
  (五)聲明求為判決：訴願決定及原處分均撤銷；訴訟費用由被告
    負擔。
四、被告抗辯則以：
  (一)按「薪資所得：凡公、教、軍、警、公私事業職工薪資及提
    供勞務者之所得：一薪資所得之計算，以在職務上或工作上
    取得之各種薪資收入為所得額。二前項薪資包括：薪金、俸
    給、工資、津貼、歲費、獎金、紅利及各種補助費。」為行
    為時所得稅法第14條第1 項第3 類第1 款及第2 款前段所明
    定。次按「行政罰與刑罰之構成要件雖有不同，而刑事判決
    與行政處分，亦原可各自認定事實。」改制前行政法院75年
    判字第309 號著有判例。
  (二)原告94年度綜合所得稅結算申報，列報配偶胡月取自永達
    公司薪資所得2,362,153 元，嗣經臺北市調查處及臺北市國
    稅局查獲該公司短報原告配偶薪資所得582,000 元，通報被
    告所屬新竹縣分局歸課原告綜合所得稅。原告主張凡屬營利
    事業之營業費用者，應由營利事業依營利事業所得稅查核準
    則有關規定列報，永達公司將業務拓展費併同薪資發放予原
    告，嗣後再自薪資內扣除並無不合；另永達公司租賃公務車
    予處經理級以上人員或績優人員使用，乃係為了協助渠等推
    展業務，該項租金支出為公司之必要費用，不應核定為原告
    配偶之薪資所得；又系爭薪資所得係依據臺北市調查處通報
    資料核定，惟臺北地檢署檢察官對系爭事項之認定與臺北市
    調查處不同，請依臺北地檢署檢察官不起訴處分書審理並撤
    銷原核定云云。查永達公司明知原告配偶胡月購買車輛係
    私人支出，與公司業務無關，卻自94年起向和車公司租賃車
    輛，由和車公司（出租人）、永達公司（承租人）及胡月
    （保管人）於94年1 月13日共同簽署「公務車輛租賃附屬契
    約」，租賃期間自94年1 月31日起至95年5 月31日止，俟胡
    月與和車公司辦妥簽約及對保等事宜後，和車公司即檢附
    相關文件向永達公司財務部申請給付租賃車輛之保證金350,
    000 元及每月之租金48,500元，名義上該車輛係永達公司承
    租，惟每月車輛租金卻由公司自胡月薪資中扣取給付，嗣
    租賃期滿時胡月直接取得承租車輛之所有權，故本件實際
    係胡月租賃及購買車輛供私人使用，自難認屬公司業務拓
    展費，永達公司藉租賃車輛之名義，將應付予胡月之薪資
    改以租金費用列報，以薪資淨額列報員工所得，對公司整體
    費用並不影響，以扣取薪資之方式幫助胡月逃漏94年度綜
    合所得稅，經臺北市調查處及臺北市國稅局查獲，並經臺北
    市國稅局以永達公司填製之員工支付車輛租金薪資扣款彙整
    表核定原告短報配偶94年度薪資所得582,000 元，有臺北市
    調查處96年1 月31日肆字第09643004620 號函、公務車輛申
    請暨扣薪同意書、公務車輛租賃附屬契約、車輛買賣契約書
    及員工支付車輛租金薪資扣款彙整表影本等資料可稽。次查
    永達公司負責人吳文永，因違反稅捐稽徵法案件，被臺北市
    調查處移送，經臺北地檢署檢察官96年度偵字第2347號不起
    訴處分，該不起訴處分書認定永達公司92至95年期間，公司
    員工使用公務車輛僅有余葡月、李峰寶、陳玉英、陳玉真及
    田敏薰等5 人於租期滿後買回車輛，比例極低。惟查永達公
    司該年期間計有302 名員工依公務車輛使用辦法申請汽車租
    賃368 輛中，扣除未到期車輛35輛後，計有270 輛係由員工
    本人或關係人（配偶、父母、兄弟、姊妹等）買回，其比例
    高達占已到期車輛的81.08%，本件原告配偶即屬本人買回，
    有臺北地檢署檢察官96年度偵字第2347號不起訴處分書及臺
    北市國稅局編製之永達公司92至95年間員工租車到期移轉統
    計表可稽，則該不起訴處分書所認定之事實即屬有誤。次查
    系爭租賃車係由員工自行洽詢車商於確認車種、車價及分期
    付款期數後，將保證金款項（車價20% 或30% 等），匯入公
    司指定帳戶，車商再檢附相關文件，向永達公司申請保證金
    及每月租金給付，有該公司公務車輛使用辦法及公務車輛租
    賃作業流程及公務車輛申請暨扣薪同意書可稽，如永達公司
    所言，公司先將業務拓展費併同薪資發放後，再於支付營業
    費用時自業務拓展費中扣除，則扣除業務拓展費用後之金額
    即為原應發放之薪資為真，則該公司即可直接就員工薪資調
    整，何需要員工另書立公務車輛申請暨扣薪同意書，並簽立
    分期付款總額之保證票據，況該公司業務拓展費性質依該公
    司公務車輛使用辦法第7 條所載：「因使用公務車輛所衍生
    之油料、修繕或保養等費用，得由使用人檢具合於營業稅法
    之單據報支業務發展費用。」該公司負責人吳文永證稱：「
    業務員以業務拓展費的名目報支交通費，先前是用業務員加
    油的發票為依據報支。」及該公司財務部經理李忠約證稱：
    「永達公司業務拓展費之發放，係依員工業績計算……業務
    拓展費由員工檢具單據向公司申報後才發放。」其該公司將
    公務車輛所衍生之油料、修繕或保養及交通費依財政部95年
    6 月28日函規定核屬為該公司因招攬保險業務而發生之必要
    費用，公司可依規定檢據依費用性質核實列報，不宜逕予計
    入保險業務員之薪資所得，概以薪資支出列報，惟若依原告
    所稱，公司於系爭年度將業務拓展費併同薪資發放，則本件
    自員工薪資項目扣除之車輛租金即為其所稱之公司業務拓展
    費（公司可核實認列之營業費用），依一般經驗法則，員工
    申請公務車輛，應會以最高等級之車輛承租，況且該公司公
    務車輛使用辦法也並無限制其員工之資格應申請何等級之車
    輛，惟查該公司92至95年期間，其員工依公務車輛使用辦法
    申請汽車租賃之車輛等級均有所不同，顯與常情不符，又查
    永達公司支付員工車輛費用，係列在「營業費用－租金支出
    」科目項下，既然每期租金支出金額係由員工自行洽詢車商
    於確認車種、車價及分期付款期數，在員工簽立公務車輛申
    請暨扣薪同意書及公務車輛租賃附屬契約書當下即確定，公
    司如認其車輛租金非員工之薪資，則又何以將租賃期間每月
    之租金併同薪資發放，再每月由員工薪資項目扣款，其主張
    顯有違常情。綜上，原查查得系爭車輛雖係以永達公司名義
    承租，惟每月車輛租金卻由公司自原告配偶薪資中扣取給付
    ，故本件實際係原告配偶租賃及購買車輛供私人使用，自難
    認屬公司業務拓展費，以永達公司填製之員工支付車輛租金
    薪資扣款彙整表，核定原告短報配偶94年度薪資所得
    582,000 元並無不合。
  (三)有關原告主張本件相關事實業經臺北地檢署檢察官偵查終結
    認定不處分，系爭費用自不應歸入原告薪資所得，及臺北地
    檢署檢察官對系爭事項之認定與臺北市調查處不同，請依臺
    北地檢署檢察官不起訴處分書審理並撤銷原核定乙節，查臺
    北市調查處以永達公司負責人吳文永違反稅捐稽徵法及商業
    會計法相關規定，將其移送臺北地檢署檢察官偵辦，雖經臺
    北地檢署檢察官偵結以不起訴處分，惟系爭事項既經查明已
    如前述，依首揭行政法院判例，行政處分本應依查得之事實
    認定，不受刑事判決之拘束，併予敘明。
  (四)至本件罰鍰部分，按「納稅義務人應於每年5 月1 日起至5
    月31日止，填具結算申報書，向該管稽徵機關，申報其上一
    年度內構成綜合所得總額……之項目及數額，以及有關減免
    、扣除之事實，並應依其全年應納稅額減除……扣繳稅額及
    可扣抵稅額，計算其應納之結算稅額，於申報前自行繳納。
    」「納稅義務人已依本法規定辦理結算申報，但對依本法規
    定應申報課稅之所得額有漏報或短報情事者，處以所漏稅額
    2 倍以下之罰鍰。」為行為時所得稅法第71條第1 項前段及
    第110 條第1 項所明定。次按「五綜上，納稅義務人經發現
    短漏報屬應扣繳之課稅所得並應依規定裁罰之案件，其漏稅
    額計算之基準，應以鈞部82年11月3 日台財稅第821501458
    號函規定之調查基準日短漏報之所得，及已繳納之稅款為計
    算漏稅額之基準，如納稅義務人短漏報之所得於調查基準日
    前，業經扣繳義務人辦理扣繳者，自得減除系爭短漏報所得
    已繳納之扣繳稅款；否則即不得減除。」為財政部賦稅署96
    年12月18日台稅一發字第09604554530 號函（下稱財政部賦
    稅署96年12月18日函）所明釋。原告94年度綜合所得稅結算
    申報，短漏報配偶薪資所得582,000 元，溢報扶養親屬利息
    所得100 元，原查按所漏稅額77,646元處0.2 倍罰鍰15,529
    元。原告主張依所得稅法第88條第1 項第2 類規定，如納稅
    義務人因職務上或工作上自機關、團體、事業或執行業務者
    取得之薪資所得，應由該機關、團體、事業或執行業務者依
    相關規定扣繳並通知義務人薪資總額，以利納稅義務人申報
    綜合所得稅，縱自薪資所得中有扣付款之情，應以扣付前之
    金額通知納稅義務人當年度之薪資所得金額，此參諸財政部
    68 年5月24日台財稅第33363 號函「勞工薪資所得每月扣繳
    稅款之計算，係以每月在職務上或工作上取得之各種收入為
    所得額，亦即扣繳憑單中應填報之（薪資所得）給付總額。
    」規定意旨益證，是以本件原告依配偶任職公司開立之扣繳
    憑單申報，且以給付總額悉數列報，難謂有過失之情，罰鍰
    應予撤銷。另本件已處罰扣繳義務人，基於一行為不二罰原
    則，不應再就扣繳稅額計算罰鍰云云，查綜合所得稅之課徵
    採自行申報制，乃重在誠實報繳為前提，有所得即應課稅，
    為所得稅制之基本原則，是取有應稅所得者即應誠實申報；
    本件原告配偶既有是項所得，依前開說明即應注意使之符合
    稅法之強行規定，原告應注意而不注意，致短漏申報，縱非
    故意，亦有過失，其短漏報自應論罰。本件查得永達公司短
    報員工薪資所得已如前述，惟原查漏稅額計算錯誤，經重行
    核算漏稅額135,867 元，應處罰鍰27,1 73 元（135,867 ×
    0.2 ），基於行政救濟不得為更不利於行政救濟人之決定之
    法理原則，原處罰鍰應予維持。至主張本件已處罰扣繳義務
    人，基於一行為不二罰原則，不應再就扣繳稅額計算罰鍰乙
    節，查扣繳義務人未依規定扣繳稅款與所得人漏報所得係屬
    二事，二者違章主體不同，另未依規定扣繳稅款係依所得稅
    法第114 條規定處罰，而所得人漏報所得係依同法第110 條
    規定處罰，二者處罰之法律依據亦不同，本件核無違反一行
    為不二罰原則情事。綜上，復查決定罰鍰並無違誤。
  (五)聲明求為判決：駁回原告之訴；訴訟費用由原告負擔。
五、兩造之爭點為系爭車輛租金究係永達公司之營業費用─租金
    支出，抑或原告之薪資所得；被告補徵稅額並科處罰鍰，是
    否適法有據。經查：
  (一)按「個人之綜合所得總額，以其全年下列各類所得合併計算
    之：……第三類：薪資所得：凡公、教、軍、警、公私事業
    職工薪資及提供勞務者之所得：一薪資所得之計算，以在職
    務上或工作上取得之各種薪資收入為所得額。二前項薪資包
    括：薪金、俸給、工資、津貼、歲費、獎金、紅利及各種補
    助費。」、「納稅義務人應於每年5 月1 日起至5 月31日止
    ，填具結算申報書，向該管稽徵機關，申報其上一年度內構
    成綜合所得總額或營利事業收入總額之項目及數額，以及有
    關減免、扣除之事實，並應依其全年應納稅額減除暫繳稅額
    、尚未抵繳之扣繳稅額及可扣抵稅額，計算其應納之結算稅
    額，於申報前自行繳納。」、「納稅義務人已依本法規定辦
    理結算申報，但對依本法規定應申報課稅之所得額有漏報或
    短報情事者，處以所漏稅額2 倍以下之罰鍰。」行為時所得
    稅法第14條第1 項第3 類第1 款及第2 款前段、第71條第1
    項及核定時同法第110 條第1 項定有明文。次按「綜合所得
    稅納稅義務人依所得稅法第110 條規定應處罰鍰案件，有下
    列情事之一者，免予處罰：一納稅義務人透過網際網路辦理
    結算申報，其經調查核定短漏報之課稅所得，符合下列情形
    ：(一)屬扣繳義務人、營利事業或信託行為之受託人依法應彙
    報稽徵機關之各類所得扣繳暨免扣繳憑單……之所得資料。
    (二)屬納稅義務人依規定向財政部財稅資料中心或稽徵機關查
    詢，而該機關未能提供之所得資料。……前項第1 款規定自
    95年度綜合所得稅結算申報案件適用之。」稅務違章案件減
    免處罰標準第3 條第2 項第1 款、第3 項亦定有明文。
  (二)本件原告94年度綜合所得稅結算申報，經被告依據臺北市調
    查處及臺北市國稅局通報及查得資料，查獲原告漏報配偶胡
    月（原名胡秀琴）取自永達公司薪資所得582,000 元，乃
    歸併核定原告當年度綜合所得總額4,739,718 元，所得淨額
    3,601,618 元，發單補徵稅額77,652元，並按所漏稅額77,6
    46元處0.2 倍之罰鍰計15,529元。原告就核定配偶胡月取
    自永達公司薪資所得及罰鍰處分不服，申請復查，未獲變更
    ，提起訴願遭決定駁回，有綜合所得稅核定稅額繳款書、綜
    合所得稅核定通知書、違章案件漏稅額計算表、公務車輛租
    賃契約、租車到期移轉統計表、罰鍰裁處書、違章案件罰鍰
    繳款書、復查及訴願決定書等附原處分卷內可稽。原告不服
    被告原處分，並以如上揭主張為其爭執。則本院應審究者乃
    被告以原告配偶胡月漏報取自永達公司薪資所得582,000
    元，據以核定補徵稅額及罰鍰，是否適法有據之問題。
  (三)「營利事業所得之計算，以其本年度收入總額減除各項成本
    費用、損失及稅捐後之純益額為所得額。」、「經營本業及
    附屬業務以外之損失，或家庭之費用……不得列為費用或損
    失。」所得稅法第24條第1 項及第38條分別有明文規定。又
    「經營本業及附屬業務以外之費用及損失，不得列為費用或
    損失。」營利事業所得稅查核準則（下稱查核準則）第62條
    亦定有明文。營業費用是企業於推銷產品或管理其營利事業
    的過程中所消耗的財貨或勞務支出，是為企業的期間成本，
    會計上依成本與收益配合原則，必須在其耗用或發生期間自
    收益中減除，以計算所獲取之利潤。由於所消耗的財貨或勞
    務性質有別，因此查核準則中乃將其分為薪資支出、租金支
    出、文具用品、旅費等若干項目，分別訂定其列支原則。查
    核準則係依稅捐稽徵法、所得稅法、營業稅法、促進產業升
    級條例、中小企業發展條例、商業會計法、稅捐稽徵機關管
    理營利事業會計帳簿憑證辦法、商業會計處理準則及其他有
    關法令之規定訂之，此觀修正前查核準則第1 條之規定自明
    。經查，國家對人民自由權利之限制，應以法律定之且不得
    逾越必要程度，憲法第23條固定有明文。但法律內容不能鉅
    細靡遺，一律加以規定，其屬細節性、技術性之事項，法律
    自得授權主管機關以命令定之，俾利法律之實施。而財政部
    所訂定之查核準則，係規定有關營利事業所得稅結算申報之
    調查、審核等事項，究其性質核屬財政部為執行所得稅法及
    稅捐稽徵法等法規，基於法定職權所發布之解釋性、裁量性
    或作業性之行政規則，並未逾越所得稅法等相關之規定，亦
    未加重人民稅賦，而92年1 月4 日修正公布之所得稅法第80
    條第5 項已賦予查核準則法律授權依據，被告自得予以適用
    。簡言之，所得稅法與查核準則對營業費用之認列須以營利
    事業為經營本業及附屬業務有關之費用或損失為前提要件。
  (四)次按「個人之綜合所得總額，以其全年左列各類所得合併計
    算之：第一類……第三類：薪資所得：凡公、教、軍、警、
    公私事業職工薪資及提供勞務者之所得：一薪資所得之計算
    ，以在職務上或工作上取得之各種薪資收入為所得額。二前
    項薪資包括：薪金、俸給、工資、津貼、歲費、獎金、紅利
    及各種補助費。但為雇主之目的，執行職務而支領之差旅費
    、日支費及加班費不超過規定標準者，及依第4 條規定免稅
    之項目，不在此限。」行為時所得稅法第14條第1 項第3 類
    第1 款及第2 款定有明文。可知，薪資係指營利事業支付員
    工之薪金、俸給、工資、津貼、歲費、獎金、紅利及各種補
    助費等，營利事業所支付之薪資應具備下列之條件，方得認
    列：1.經預先決定或約定：一般職工係指經聘僱雙方事先約
    定，而執行業務之股東、董事、監察人則須經組織章程規定
    或股東大會或社員大會預先決議；2.不論盈虧均須支付：營
    利事業之薪資須不論盈虧，均應支付，方得核實認列，旨在
    防止營利事業以支付薪資之方式分配其盈餘，控制其課稅所
    得額。3.列支限額：合夥及獨資組織之職工薪資，不得超過
    規定之通常標準；4.原始憑證：如員工之收據或簽收之名冊
    、印領清冊、聘用契約、加班紀錄等。
  (五)再按「涉及租稅事項之法律，其解釋應本於租稅法律主義之
    精神，依各該法律之立法目的，衡酌經濟上之意義及實質課
    稅之公平原則為之。」司法院釋字第420 號解釋甚明。又租
    稅法所重視者，應為足以表徵納稅能力之實質的經濟事實，
    而非其外觀之法律行為或形式上之登記事項，對實質上相同
    經濟活動所產生之相同經濟利益，應課以相同之租稅，始符
    合租稅法律主義所要求之公平及實質課稅原則，實質課稅原
    則為租稅法律主義之內涵及當然歸趨。故有關課徵租稅構成
    要件事實之判斷及認定，自亦應以其實質上經濟事實關係及
    所產生之實質經濟利益為準，而非以形式外觀為準，否則勢
    將造成鼓勵投機或規避稅法之適用，無以實現租稅公平之基
    本理念及要求（改制前行政法院82年度判字第2410號判決意
    旨參照）。
  (六)本件原告配偶胡月任職於永達公司，於94年1 月13日以保
    管人身分與該公司（承租人）及和車公司（出租人）共同簽
    署「車輛租賃契約」，約定由和車公司出租汽車1 輛（廠牌
    型式：TOYOTA CAMRY 2.0G 、牌照號碼：2166－AA、車身號
    碼：NVI －0000000 、排氣量：1998,C.C. ）予永達公司，
    租賃期間自94年1 月31日起至95年5 月31日止，保證金為35
    0,000 元，每月租金為48,500元，而由原告配偶胡月負責
    保管使用該車輛；車輛每月租金48,500元，係由永達公司先
    行墊付予和車公司，並以「營業費用－租金支出」科目列帳
    後，再按月從原告配偶胡月薪資中扣取，並以應發放之薪
    資總額扣除車輛租金後之淨額，列報原告配偶胡月之薪資
    費用，94年度永達公司以租賃車輛之名義，扣取原告配偶胡
    月薪資列報為租金支出計582,000 元，原告配偶胡月亦
    以扣除車輛租金後之薪資淨額列報其薪資所得，涉有漏報取
    自永達公司薪資所得582,000 元之情事。被告乃依實質課稅
    原則，核認系爭車輛租金582,000 元實質上係原告配偶胡
    月之薪資所得，歸戶核定原告配偶胡月94年度取自永達公
    司薪資所得為2,944,153 元，此有臺北市調查處96年1 月31
    日肆字第09643004620 號函、臺北市國稅局中南稽徵所97年
    10 月23 日財北國稅中南綜所一字第0970215227號函、公務
    車輛申請暨扣薪同意書、公務車輛租賃附屬契約、車輛買賣
    契約書及員工支付車輛租金薪資扣款彙整表等資料附原處分
    卷可稽，經核尚非無據。
  (七)又依永達公司「公務車輛租賃作業流程」第3 款規定：「業
    務同仁與租賃車商確認價位無誤後，自行將保證金款項，匯
    入公司指定帳戶，並填寫公司帳戶存款報告單。」可知，前
    開車輛保證金實質上係由原告配偶出資而非永達公司負擔；
    又永達公司「公務車輛租賃作業流程」第4 款及第5 款規定
    ：「保證金匯入指定帳戶後，通知租賃車商進行簽約（公務
    車輛申請暨扣薪同意書及公務車輛租賃附屬契約）及對保等
    相關事宜。」及「租賃車商檢附『公務車輛申請暨扣薪同意
    書』及第3 款之『公司帳戶存款報告單』向總公司財務部申
    請保證金之支付。」且永達公司財務經理李忠約於臺北地檢
    署偵查時到庭證稱「業務拓展費由員工檢具單據向公司申報
    後才發放，薪資則直接發放」及永達公司「公務車輛使用辦
    法」第7 條：「因使用公務車輛所衍生之油料、修繕或保養
    費用，得由使用人檢具合於營業稅法之單據報支『業務發展
    費用』。」有永達公司「公務車輛租賃作業流程」、「公務
    車輛使用辦法」、臺北地檢署96年度偵字第2347號不起訴處
    分書等附原處分卷內可佐。準此可知，永達公司「業務拓（
    發）展費」係由員工檢具單據向永達公司申請，始由該公司
    發放與員工。倘系爭車輛租金支出確實為永達公司之業務拓
    展費用，何以獨系爭車輛租金支出係採「由永達公司先支付
    車商，再由員工之酬庸內扣除」之方式核銷，與其他業務拓
    展費採「由員工檢具單據向永達公司申請後，永達公司再發
    放予員工」之核銷方式迥異？原告均難自圓其說；原告主張
    「永達公司係將業務拓展費（車輛租金）併同薪資發放，再
    將該公司先行墊付之業務拓展費（車輛租金）從發放予原告
    配偶之傭酬內扣除」云云，核與常理有違，尚難採據。
  (八)復查系爭租賃車係由員工自行洽詢車商於確認車種、車價及
    分期付款期數後，將保證金款項（車價20% 或30% 等），匯
    入公司指定帳戶，車商再檢附相關文件，向永達公司申請保
    證金及每月租金給付，而本件原告配偶車輛保證金係由原告
    配偶匯款至永達公司指定之銀行帳戶，再由永達公司將該保
    證金轉撥予和車公司，永達公司僅於原告配偶匯入保證金時
    帳列「存入保證金」，於匯出保證金時帳列「存出保證金」
    。另原告配偶於簽訂租約時，除同意每月租金自其薪資中扣
    除外，另須開立與車輛租賃期間租金之同額保證票據（每張
    金額582,000 元，共1 張）予永達公司作為履約之保證，亦
    有該公司公務車輛使用辦法、公務車輛租賃作業流程及公務
    車輛租賃附屬契約等附原處分卷內可稽。且永達公司支付員
    工車輛費用，係列在「營業費用—租金支出」科目項下，既
    然每期租金支出金額係由員工自行洽詢車商於確認車種、車
    價及分期付款期數，在員工簽立車輛租賃契約書當下即確定
    ，公司如認其車輛租金非員工之薪資，則又何以將租賃期間
    每月之租金併同薪資發放，再由員工薪資項目扣款，顯有違
    常情。綜上情以觀，系爭車輛係由原告配偶自行與車商確認
    車種、車價及分期付款期數後，再由原告配偶、出租車輛公
    司共同簽訂租賃契約，車輛保證金係由原告配偶支付，原告
    配偶在完成車輛租賃契約後，永達公司再從原告配偶薪資中
    扣取租金，並由原告配偶實際使用及保管系爭車輛。系爭租
    賃合約承租人之違約風險顯然已完全由原告配偶所負擔，永
    達公司雖形式上列名租賃契約之承租人，惟並未承擔任何承
    租人違約風險；且系爭車輛實際係由原告配偶支付租金，由
    原告配偶使用收益，自租賃之效力觀察出租人及原告配偶之
    權利義務內容，原告配偶負有租金支付義務、租賃物保管義
    務及租賃債務擔保義務，原告配偶雖於租賃契約列名保管人
    ，實質上為系爭車輛之承租人，永達公司僅係租賃契約名義
    上之承租人，實際並未承租系爭車輛，堪以憑認。況原告亦
    未能證明系爭車輛租金為永達公司經營本業及附屬業務有關
    之費用。從而，被告認定系爭車輛租金，並非供永達公司經
    營本業及附屬業務所使用，揆諸首揭營業費用認列之相關規
    定及說明，系爭車輛租金支出自不能認係永達公司之營業租
    金費用，依實質課稅原則，核認本件永達公司借租賃車輛之
    名義，將扣取原告配偶之系爭薪資，改以永達公司租金支出
    列報，實質上係原告配偶之薪資所得，核無不合。
  (九)又按行政罰法第26條規定，一行為同時觸犯刑事法律及違反
    行政法上義務規定，如經不起訴處分者，得依違反行政法上
    義務規定裁處之。永達公司負責人吳文永涉嫌違反稅捐稽徵
    法第41條、第43條第1 項及商業會計法第71條第5 款等規定
    乙案，雖經臺北地檢署偵查終結不起訴處分，惟吳文永之行
    為如同時有違反所得稅法或其他稅法上義務者，稅捐稽徵機
    關仍得依稅法規定裁處之。又本件原告配偶並非前開不起訴
    處分書之被告，原告配偶是否有違章漏稅事實，被告自得依
    職權調查認定，不受不起訴處分書之拘束。原告主張本案應
    以不起訴處分書為據云云，核無足採。
  (十)再原告主張臺北市國稅局曾以96年6 月5 日財北國稅審二字
    第0960201843號函復臺北地檢署以：「……三前揭財政部95
    年函釋（即財政部95年6 月28日函釋）規定，保險公司之保
    險業務員為所屬公司招攬保險業務而發生之必要費用，可由
    保險公司依營利事業所得稅查核準則（以下簡稱查核準則）
    有關規定依其費用性質檢據核實列報。所謂『與經營業務有
    關之損費』，依所得稅法第38條及行政法院相關判決規定，
    乃指公司之營業行為，屬本身經營之業務之一或與本身業務
    有直接關聯而言，先予敘明。四保險經紀公司之員工，如為
    所屬公司招攬業務而以公司名義購置車輛（即車輛所有權登
    記為公司之財產），則其分期給付車商之價金，係公司取得
    該資產代價之部分，自非屬保險經紀公司之營業費用。該公
    司應以該資產之實際成本，按所得稅法及查核準則規定之方
    法以及耐用年數計提折舊。另該員工如係以公司名義租賃車
    輛，其分期給付車商之租金（不含保證金），得依查核準則
    第74條第3 款第2 目之5 規定認屬為交通費，依首揭財政部
    95年函釋規定，應由保險經紀公司檢據核實列報，尚不宜約
    定由保險業務員自行吸收或負擔。至員工如以員工自己名義
    租購車輛，則該扣付款應視為員工基於僱傭關係而取得之各
    種補助費或給與，故保險經紀公司應以薪資支出列支，並依
    法併同員工薪資所得依率扣繳稅款。」，即知本件公司租用
    車輛供員工使用之各項作業內容、文據及資金給付之各項事
    實均已查明，並依前揭規定核定應由保險經紀公司檢據核實
    將租金列報屬交通費之性質，不應屬保險業務員之薪資所得
    云云；但查，財政部95年6 月28日函釋係限於因招攬保險業
    務而發生的費用，如文具用品費等等，原則上都是費用的性
    質，並沒有租金支出這一項費用，特別汽車是生財器具，不
    是當期消耗的費用。且保險公司的營業費用，應由公司取得
    相關憑證，不能與員工私自約定要計入員工的薪資併同薪資
    給付，公司應以各項費用科目下來列報。系爭車輛租金支出
    非屬永達公司之營業費用，業經本院認定如前，自無財政部
    95年6 月28日函釋之適用。是原告主張依財政部95年6 月28
    日函釋，系爭租金支出係屬任職公司非薪資支出之營業費用
    ，不應核認為原告配偶之薪資所得云云，亦無可採。
  (十一)另查「……營業人租用汽車載運員工上下班，係屬購買供本
    業或附屬業務使用之勞務，其有關之進項稅額，除依上開規
    定不得扣抵外，應准予扣抵。」固經財政部79年7 月4 日台
    財稅第790178955 號函釋在案，惟上開函釋係以營業人因業
    務需要而租用汽車，供本業或附屬業務使用之勞務為要件，
    本件永達公司僅係名義上之承租人，實際係由原告配偶租賃
    及使用車輛，並非永達公司租賃車輛供原告配偶使用，而係
    原告配偶私人支出供私人使用，已如前述，尚難認係永達公
    司租賃車輛供本業或附屬業務使用，自無上開函釋適用之餘
    地。
  (十二)且查綜合所得稅係採自行申報制，有所得即應申報，人民有
    依法律納稅之義務自應注意使之符合稅法之強行規定。本件
    原告配偶於系爭年度既有領受系爭所得，即應依所得稅法第
    71條規定辦理申報，茲原告未就實際所得申報，已構成客觀
    之違章事實，原告配偶列名系爭車輛租賃合約之保管人，並
    於合約上簽名用印，原告配偶不能諉為不知，觀其執為漏報
    之理由，尚非不可避免。又原告上開所得之申報，法律已明
    定其構成要件，原告於申報系爭年度綜合所得稅時，對應如
    何申報，理應參照該法律規定辦理；若對法律之適用及解釋
    產生疑義時，原告亦非不可向相關專業機構及人員查詢，於
    獲得正確及充分之資訊後申報；且原告因適用法令錯誤或計
    算錯誤而有溢繳稅款之情形，亦可依稅捐稽徵法第28條規定
    ，自繳納之日起5 年內提出具體證明，申請退還，然原告捨
    此不為，猶有前揭漏報所得額之情形，從納稅義務人應自行
    及誠實申報義務之角度觀察，難謂其主觀上無違反上開所得
    稅法第110 條第1 項規定之過失責任，是縱原告主張其並無
    漏稅之故意，亦難卸免其未善盡申報應注意義務之違失。從
    而被告按所漏稅額處0.2 倍之罰鍰，經核並無不合。
  (十三)原告另主張縱如被告核定有短報薪資所得之情，須依所得稅
    法第110 條第1 項規定處罰，亦應按財政部73年9 月3 日台
    財稅字第59051 號函釋意旨，計算漏稅額，亦即系爭所得已
    依法繳納之扣繳稅款，應予減除云云。惟查本件原查臺北市
    國稅局於97年6 月13日以財北國稅中南綜所一字第09702134
    35號函通知永達公司補繳應扣未扣稅款並補報扣繳憑單，該
    公司雖已補繳稅款並補報扣繳憑單，惟係於調查基準日（財
    政部臺北市國稅局96年4 月10日財北國稅審三字第09602176
    76號函請公司提示相關資料）之後，依財政部賦稅署96年12
    月18日函：「五綜上，納稅義務人經發現短漏報屬應扣繳之
    課稅所得並應依規定裁罰之案件，其漏稅額計算之基準，應
    以……82年11月3 日台財稅第821501458 號函規定之調查基
    準日短漏報之所得，及已繳納之稅款為計算漏稅額之基準。
    如納稅義務人短漏報之所得於調查基準日前，業經扣繳義務
    人辦理扣繳者，於計算漏稅額時，自得減除系爭短漏報所得
    已繳納之扣繳稅款；否則即不得減除。」上揭財政部函釋與
    法律規定意旨，尚無違背，被告辦理相關案件，自得援用之
    。本件計算漏稅額時，自不得減除短報所得已繳納之扣繳稅
    款，原告此部分之主張，尚非可採。又原告主張本件已處罰
    扣繳義務人，基於一行為不二罰原則，不應再就扣繳稅額計
    算罰鍰云云，查扣繳義務人未依規定扣繳稅款與所得人漏報
    所得係屬二事，二者違章主體不同；另未依規定扣繳稅款係
    依所得稅法第114 條規定處罰，而所得人漏報所得係依同法
    第110 條規定處罰，二者處罰之法律依據亦不同，原告主張
    本件處罰違反一行為不二罰原則云云，亦非可採。又查原告
    係94年度綜合所得稅結算申報案件，與稅務違章案件減免處
    罰標準第3 條第2 、3 項規定不符，核屬無從適用，併敘明
    之。
  (十四)綜上所述，原告起訴論旨，並非可採。被告以原告漏報其配
    偶取自永達公司薪資所得582,000 元，據以核定補徵稅額及
    並按所漏稅額處0.2 倍之罰鍰，核無違誤，又原處分以被告
    原查漏稅額計算錯誤，經重行核算漏稅額135,867 元，應處
    罰鍰27 ,173 元，惟基於行政救濟不得更為不利於原告之決
    定，維持原罰鍰處分，業已考量原告違章程度之適切裁罰，
    經核並無不當，訴願決定予以維持，亦無不合。原告仍執前
    詞及個人主觀之見解，訴請如聲明所示，為無理由，應予駁
    回。又本件為簡易事件，依卷內資料，事證已臻明確，爰不
    經言詞辯論為判決。
  (十五)本件事證已臻明確，兩造其餘之主張及陳述，於判決結果不
    生影響，無庸一一論列，併予敘明。
六、據上論結，本件原告之訴為無理由，爰依行政訴訟法第233
    條第1 項、第98條第1 項前段，判決如主文。
中    華    民    國    99    年    4     月    30    日
                   臺北高等行政法院第四庭
                                   法  官  陳秀
上為正本係照原本作成。
本件以訴訟事件所涉及之法律見解具有原則性者為限，始得於本
判決送達後20日內向本院提出上訴狀並表明上訴理由，如已於本
判決宣示後送達前提起上訴者，應於判決送達後20日內補具上訴
理由（均按他造人數附繕本），且經最高行政法院許可後方得上
訴。
中    華    民    國    99    年     4    月   30     日
                                   書記官  楊子鋒


司法院資訊處製作；財團法人民間司法改革基金會備份。
